---
title: "K-means"
output:
    html_document:
    df_print: paged
theme: sandstone
---

```{r echo=FALSE, message=FALSE, warning=FALSE}
library(tidyverse)
library(ggbeeswarm)
library(here)
library(broom)

theme_set(theme_bw())

knitr::opts_chunk$set(tidy = FALSE,
                      fig.width = 6,
                      fig.height = 5)
```

```{r read}
municipios = read_csv(here::here("data/dados2010.csv"), 
                      col_types = "ccccdddddddd") %>% 
    filter(UF %in% c("PB", "PE", "RN", "MA", "PI", "AL", "SE", "BA"))

glimpse(municipios)

pb = municipios %>% 
    filter(UF == "PB", populacao >= 2e4)
```

## Percebendo estruturas de grupos

### 1d

```{r}
pb %>% 
    ggplot(aes(x = UF, y = populacao))  + 
    geom_quasirandom(width = .05, alpha = .3) + 
    scale_y_log10()
```

## 2d

```{r}
pb %>% 
    ggplot(aes(x = idhm, y = populacao, label = municipio))  + 
    geom_point(size = 2, color = "#1D7874") + 
    # geom_text() + 
    scale_y_log10() + 
    geom_rug()
```


```{r}
pb %>% 
    ggplot(aes(x = idhm, y = long))  + 
    geom_point(size = 2, color = "#1D7874") 
```

## 3d

```{r}
pb %>% 
    ggplot(aes(x = idhm, y = long, size = log10(populacao)))  + 
    geom_point() 
```


```{r}
library(plotly)
p <- pb %>%
    plot_ly(type = 'parcoords',
            line = list(showScale = TRUE),
            dimensions = list(
                list(range = c(0.5, 0.8),
                     label = 'IDHM', values = ~idhm),
                list(range = c(-34, -40),
                     label = 'Longitude', values = ~long),
                list(range = c(4, 6),
                     label = 'log População', values = ~log10(populacao))
            )
    )
p
```


## Encontrando agrupamentos

Uma forma de descrever estrutura nos dados é percebendo grupos de observações mais semelhantes entre si que com o restante dos dados.

O tipo de pergunta que queremos responder com agrupamento é _existem grupos de cidade claramente diferentes em termos de IDHM, distância do litoral e população?_

### Sempre há grupos?

Não. Para ilustrar, podemos gerar dados sintéticos que tem e que não tem tendência de grupos: 

```{r}
set.seed(123) # com a mesma semente, o gerador de números aleatórios gera a mesma sequência

t1 = tibble(
    formato = "Sem estrutura de grupos", 
    variavel = runif(140, min = -5, max = 100)
) 

t2 = tibble(
    formato = "Com estrutura de grupos",
    variavel = c(rnorm(100, mean = 10, sd = 8), 
                 rnorm(40, mean = 80, sd = 15))
)

t3 = tibble(
    formato = "Grupos e outliers",
    variavel = c(rnorm(100, mean = 10, sd = 10), 75, 120)
)

bind_rows(t1, t2, t3) %>% 
    ggplot(aes(x = formato, y = variavel)) + 
    geom_jitter(width = .05, height = 0, size = 2, alpha = .6, color = "#F04155") 

```


## Elementos para o agrupamento 

Para produzir uma solução de agrupamento precisamos de: 

* Definição de proximidade/distância entre pontos
* Definição de proximidade/distância entre grupos ou grupos e pontos
* Processo de agrupamento 
* Decidir quantos grupos existem

Depois vem o principal: **avaliar e interpretar** a solução. _Agrupamento sempre dá um resultado, mas nem sempre o resultado é útil_. 

Há duas maneiras principais de agrupar: aglomerativa ou baseada em partição. Vamos explorar aqui a baseada em partição.

## K-means

### Com uma dimensão

```{r}
m_transformado = pb %>% 
    mutate(pop_log = log10(populacao))
summary(m_transformado %>% select(populacao, pop_log))
```

```{r}
n_clusters = 3

# O agrupamento de fato:
km = m_transformado %>% 
    select(pop_log) %>% 
    kmeans(centers = n_clusters, nstart = 20)

agrupado = km %>% 
    augment(m_transformado)

agrupado %>% 
    ggplot(aes(x = UF, y = populacao, color = .cluster))  + 
    geom_quasirandom(width = .05) + 
    scale_y_log10()

```


```{r}
agrupa_pop <- function(df, k){
    select(df, pop_log) %>% 
        kmeans(centers = k, 
               nstart = 20) %>% 
        augment(df) %>% 
        mutate(.cluster = as.character(.cluster))
}

agrupamentos = tibble(k = 1:6) %>% 
    mutate(agrupamento = map(k, ~ agrupa_pop(m_transformado, .))) %>% 
    unnest(agrupamento)
 
agrupamentos %>%
    ggplot(aes(
        x = UF,
        y = populacao,
        label = municipio,
        colour = .cluster
    )) +
    geom_quasirandom(width = .3) +
    facet_wrap( ~ k) +
    scale_y_log10()
```

### Com duas

```{r}
n_clusters = 4

# O agrupamento de fato:
km = m_transformado %>% 
    select(pop_log, idhm) %>% 
    kmeans(centers = n_clusters, nstart = 20)

agrupado = km %>% 
    augment(m_transformado)

agrupado %>% 
    ggplot(aes(x = idhm, y = populacao, color = .cluster))  + 
    geom_point(size = 2) + 
    scale_y_log10()

```

Opa. O agrupamento está considerando apenas população. Isso acontece porque a escala dessa variável tem distâncias muito maiores em termos absolutos que a idhm. Para resolver, precisamos colocá-las em uma mesma unidade: desvios padrão.

```{r}
m_transformado = pb %>% 
    mutate(pop_log_scaled = as.vector(scale(log10(populacao))), 
           idhm_scaled = as.vector(scale(idhm))) 
    
m_transformado %>% 
    select(pop_log_scaled, idhm_scaled) %>% 
    summary()
```


```{r}
km = m_transformado %>%
    select(pop_log_scaled, idhm_scaled) %>%
    kmeans(centers = n_clusters, nstart = 20)

agrupado = km %>% 
    augment(m_transformado)

agrupado %>%
    ggplot(aes(x = idhm_scaled, y = pop_log_scaled, color = .cluster))  +
    geom_point(size = 2) 

agrupado %>%
    ggplot(aes(x = idhm, y = populacao, color = .cluster, label = municipio))  +
    geom_point(size = 2) +
    scale_y_log10()
```

```{r}
p = agrupado %>%
    ggplot(aes(x = idhm, y = populacao, color = .cluster, label = municipio))  +
    geom_point(size = 2) +
    scale_y_log10()

ggplotly(p)
```



```{r}
agrupa_pop_idhm <- function(df, k){
    df %>% 
        select(pop_log_scaled, idhm_scaled) %>%
        kmeans(centers = k, 
               nstart = 20) %>% 
        augment(df) %>% 
        mutate(.cluster = as.character(.cluster))
}

agrupamentos = tibble(k = 1:6) %>% 
    mutate(agrupamento = map(k, ~ agrupa_pop_idhm(m_transformado, .))) %>% 
    unnest(agrupamento)
 
agrupamentos %>%
    ggplot(aes(
        x = idhm,
        y = populacao,
        label = municipio,
        colour = .cluster
    )) +
    geom_point(size = 2, alpha = .8) +
    facet_wrap( ~ k) +
    scale_y_log10()
```

### 3 dimensões

```{r}
m_transformado = pb %>% 
    mutate(pop_log_scaled = as.vector(scale(log10(populacao))), 
           long_scaled = as.vector(scale(long)), 
           idhm_scaled = as.vector(scale(idhm))) 

km = m_transformado %>%
    select(pop_log_scaled, idhm_scaled, long_scaled) %>%
    kmeans(centers = 3, nstart = 20)

agrupado = km %>% 
    augment(m_transformado)
```


```{r}
p <- agrupado %>%
    mutate(.cluster = as.character(.cluster)) %>% 
    plot_ly(type = 'parcoords',
            line = list(showScale = TRUE,
                        color = ~ .cluster),
            dimensions = list(
                list(range = c(0.5, 0.8),
                     label = 'IDHM', values = ~idhm),
                list(range = c(-34, -40),
                     label = 'Longitude', values = ~long),
                list(range = c(4, 6),
                     label = 'log População', values = ~log10(populacao))
            )
    )
p
```

```{r}

```

