---
title: "K-means"
output:
    html_document:
    df_print: paged
theme: sandstone
---

```{r echo=FALSE, message=FALSE, warning=FALSE}
library(tidyverse)
library(ggbeeswarm)
library(here)
library(broom)
library(cluster)

theme_set(theme_bw())

knitr::opts_chunk$set(tidy = FALSE,
                      fig.width = 6,
                      fig.height = 5)
```

```{r read}
pb = read_csv(here::here("data/dados2010.csv"), 
                      col_types = "ccccdddddddd") %>% 
    filter(UF == "PB", populacao >= 2e4)

m_transformado = pb %>% 
    mutate(pop_log_scaled = as.vector(scale(log10(populacao))), 
           long_scaled = as.vector(scale(long)), 
           idhm_scaled = as.vector(scale(idhm))) 

glimpse(m_transformado)
```

## Qual seria um bom valor de k? 

Há duas medidas populares, a GAP statistic, e between/total sum of squares. A segunda é mais comum, e menos robusta. A primeira é mais robusta, mas precisa de mais dados para isso. 

### GAP statistic

A GAP compara a solução do agrupamento com cada k com a solução em um dataset onde não há estrutura de grupos. 

A heurística sugere que escolhamos o primeiro k onde k+1 tem GAP menor que k. Se possível, menor que GAP de k menos um desvio padrão do GAP.


```{r}
plot_clusgap = function(clusgap, title = "Gap Statistic calculation results") {
    require("ggplot2")
    gstab = data.frame(clusgap$Tab, k = 1:nrow(clusgap$Tab))
    p = ggplot(gstab, aes(k, gap)) + geom_line() + geom_point(size = 5)
    p = p + geom_errorbar(aes(ymax = gap + SE.sim, ymin = gap - SE.sim), width = .2)
    p = p + ggtitle(title)
    return(p)
}

```

```{r}
gaps <- m_transformado %>% 
    select(pop_log_scaled, idhm_scaled) %>% 
    clusGap(FUN = kmeans, nstart = 20, K.max = 8, B = 200)

plot_clusgap(gaps)
```


```{r}
gaps <- m_transformado %>% 
    select(pop_log_scaled, long_scaled, idhm_scaled) %>% 
    clusGap(FUN = kmeans, nstart = 20, K.max = 8, B = 200)

plot_clusgap(gaps)
```

### Between/totss

Outra medida comumente usada no kmeans é _comparar a distância (quadrática) entre o centro dos clusters e o centro dos dados com a distância (quadrática) entre os pontos todos nos dados e o centro dos dados_. 

Quebrando essa ideia para ficar mais fácil de entender: 

Primeiro, o _centro dos dados_ é um ponto imaginário na média de todas as variáveis. É um ponto que está no meio dos dados. Em uma situação onde cada ponto é um grupo (e os grupos são os mais coesos possíveis), a soma das distâncias dos grupos para o centro dos dados é igual à soma da distância dos pontos para o centro dos dados. Generalizando: se houver estrutura de grupos e ela estiver capturada pelo agrupamento, o somatório da distância do centro de cada grupo para o centro geral dos dados será um valor alto.

Para medir para quais valores de `k` isso acontece, calculamos a _distância do centro de cada cluster para o centro dos dados_ e multiplicamos pelo número de pontos nesse cluster. Somando esse valor para todos os clusters, temos `betweenss` abaixo. 

Se esse valor for próximo do somatório total das distâncias dos pontos para o centro dos dados (`totss`), os pontos estão próximos do centro de seu cluster. Essa proporção pode ser usada para definir um bom valor de `k`. Quando ela para de crescer, para de valer à pena aumentar `k`.

```{r}
set.seed(123)
explorando_k = tibble(k = 1:15) %>%
    mutate(agrupamento = map(k, ~ kmeans(
        select(m_transformado, pop_log_scaled, idhm_scaled),
        centers = .
    ) %>% glance())) %>%
    unnest(agrupamento)

explorando_k %>% 
    ggplot(aes(x = k, y = betweenss / totss)) + 
    geom_line() + 
    geom_point()
```